【裁判字號】    97,訴,3664
【裁判日期】    970721
【裁判案由】    返還消費借貸款
【裁判全文】
臺灣臺北地方法院民事判決              97年度訴字第3664號
原      告  永豐商業銀行股份有限公司
法定代理人  己○○
訴訟代理人  戊○○
            丁○○
被      告  甲○○○○○○○○.
            丙○○○○○○○○.
            乙○○○○○○○○.
上列當事人間請求返還消費借貸款事件，經臺灣板橋地方法院移
送前來，本院於民國97年6月23日言詞辯論終結，判決如下：
    主      文
被告應於繼承張莉莉遺產範圍內連帶給付原告新臺幣捌拾柒萬壹
仟零伍拾陸元，及如附表所示之利息與違約金。
原告其餘之訴駁回。
訴訟費用由被告於繼承張莉莉遺產範圍內連帶負擔。
    事實及理由
一、原台北國際商業銀行股份有限公司（下稱台北國際銀行）於
    民國95年9月8日經財政部核准正式與建華商業銀行股份有限
    公司（下稱建華銀行）合併，台北國際銀行為消滅銀行，建
    華銀行為存續銀行，並經經濟部核准登記正式更名為永豐商
    業銀行股份有限公司即原告，原台北國際銀行暨建華銀行之
    權利由合併後之原告依公司法第75條規定概括承受。
二、原告主張：訴外人尹瓊琳於93年7月22日邀同張莉莉及訴外
    人劉瑞萱為連帶保證人，向台北國際銀行借款新臺幣（下同
    ）150萬元，借款期間自93年7月22日起至98年7月22日止，
    按月平均攤還本息（利息自貸放日起按年息5%計算），如遲
    延還款，逾期6個月以內，依上開利率之1成，逾期6個月以
    上者，超過6個月部分，按上開利率之2成加付違約金，且喪
    失期限利益。詎尹瓊琳僅繳款至95年10月22日止，所欠債務
    視為全部到期，尚積欠871,056元，及如附表所示之利息與
    違約金。張莉莉原應負連帶保證之責，惟張莉莉於95年6 月
    17日即已死亡，自應由被告繼承連帶保證債務，代負履行責
    任。為此，依借據及繼承法律關係起訴，並聲明：被告應連
    帶給付871,056元，及如附表所示之利息與違約金。
三、被告辯稱：被告卓燕傑為張莉莉之先生，被告卓昔弘、卓昔
    儒則分別為張莉莉之直系血親卑親屬，不清楚張莉莉擔任尹
    瓊琳向台北國際銀行借款之連帶保證人之情，以致未於張莉
    莉95年6月17日死亡後之法定期間內拋棄繼承或限定繼承。
    惟尹瓊琳自95年10月22日起始未依約清償借款債務，被告所
    繼承之連帶保證債務於繼承開始後始為發生，伊僅須於繼承
    張莉莉遺產範圍內負擔連帶清償責任等語，並聲明：原告之
    訴及假執行之聲請均駁回。
四、原告主張尹瓊琳於93年7月22日邀同張莉莉及劉瑞萱為向台
    北國際銀行借款之連帶保證人，尹瓊琳自95年10月22日起即
    未依約繳款，計欠871,056元及如附表所示之利息與違約金
    ，被告則為張莉莉之繼承人，但未於張莉莉95年6月17日死
    亡後之3個月內拋棄繼承及限定繼承等事實，業據其提出借
    據暨約定書、歷史往來明細查詢單及臺灣板橋地方法院函等
    件為證，且為被告所不爭執（見本院卷第9頁），自堪信為
    真正。
五、按「繼承人對於繼承開始後，始發生代負履行責任之保證契
    約債務，以因繼承所得之遺產為限，負清償責任。」，民法
    第1148條第2項定有明文，此規定於97年1月2日始修正公布
    ，依民法繼承編施行法第1條規定，固無溯及既往之效力，
    但民法繼承編施行法第1之2條第1項規定：「繼承在民法繼
    承編中華民國九十七年一月四日前開始，繼承人對於繼承開
    始後，始發生代負履行責任之保證契約債務，由其繼續履行
    債務顯失公平者，得以所得遺產為限，負清償責任。」。因
    此，如繼承在97年1月4日前開始，繼承人對於繼承開始後始
    發生保證債務，不當然無民法第1148條第2項規定之適用（
    最高法院97年度台上字第1271號判決意旨參照）。經查，張
    莉莉於95年6月17日，被告為繼承人，依民法第1148條第1項
    規定，雖應承受張莉莉財產上之一切權利義務，惟原告已自
    陳尹瓊琳於95年10月22日繳款後始未為任何清償（見臺灣板
    橋地方法院97年度促字第2938號卷第2頁），被告於繼承開
    始時，顯無從預見尹瓊琳喪失期限利益情事，倘將未及拋棄
    繼承或限定繼承之不利益歸由被告負擔，洵非允當。況依原
    告所提借據之記載，除張莉莉有代負履行之責任外，尚有另
    名連帶保證人劉瑞萱，原告未窮盡求償方法，逕為本件請求
    ，對被告有失公允，依民法繼承編施行法第1之2條第1項規
    定，應認本件有民法第1148條第2項規定之適用，被告辯以
    於繼承所得之遺產清償保證債務，應為法所許。
六、次按所謂連帶保證債務，係指保證人與主債務人負同一債務
    ，對於債權人各負全部給付之責任者而言，此就民法第272
    條第1項規定連帶債務之文義參照觀之固甚明確。惟連帶保
    證債務不過保證人喪失先訴及檢索抗辯權，仍不失為保證債
    務之一種，倘因繼承開始時未能預見連帶保證債務之發生，
    而將未辦理限定繼承或拋棄繼承之不利益歸由被告負擔，對
    連帶保證債務之繼承人之保障恐有不週，參照民法第1148條
    第2項之立法意旨，實不宜由繼承人負無限制的清償責任。
    是以，縱張莉莉係尹瓊琳向台北國際銀行借款之連帶保證人
    ，仍無排斥適用民法第1148條第2項規定之理由。
七、從而，原告依借據及繼承法律關係起訴，於被告繼承張莉莉
    遺產範圍內，請求被告連帶給付871,056元，及如附表所示
    之利息與違約金，為有理由，應予准許；逾此部分之請求，
    則無理由，應予駁回。
八、本件事證已臻明確，原告其餘主張及被告所為張薇薇於張莉
    莉生前即對外借貸代為清償張莉莉之借款債務，已無任何遺
    產之抗辯，暨其餘攻擊防禦方法，均與判決結果不生影響，
    不再一一論述；又原告未為以供擔保為條件之假執行宣告聲
    請，被告所為駁回假執行聲請之聲明，即無必要，附此敘明
    。
九、訴訟費用之負擔：民事訴訟法第79條、第85條第2項。
中    華    民    國    97    年    7     月    21    日
                  民事第六庭    法  官  許純芳
以上正本係照原本作成
如對本判決上訴，須於判決送達後20日內向本院提出上訴狀
中    華    民    國    97    年    7     月    23    日
                                書記官  潘惠梅
附表：
┌──────┬────────────┬───────────┐
│計 息 本 金 │利息                    │違約金                │
│（新臺幣）  ├──────┬─────┼───────────┤
│            │計息期間    │利率(年息)│期間及利率（年息）    │
├──────┼──────┼─────┼───────────┤
│871,056元   │自10.起  │5%        │自11.起至清償日止，│
│            │至清償日止  │          │逾期在6個月以內者，按 │
│            │            │          │左開利率之1成，逾期6個│
│            │            │          │月以上者，按左開利率之│
│            │            │          │2成計算。             │
└──────┴──────┴─────┴───────────┘


司法院資訊處製作；財團法人民間司法改革基金會備份。
